ACORDAO-COMPLETO-2458989

ACÓRDÃO 4038/2021 ATA 7/2021 - SEGUNDA CÂMARA

VISTOS, relatados e discutidos estes autos que, nesta fase processual, tratam de recurso de reconsideração interposto por Avel de Alencar em face do Acórdão 12510/2019-TCU-Segunda Câmara.
	ACORDAM os Ministros do Tribunal de Contas da União, reunidos em sessão da 2ª Câmara, ante as razões expostas pelo Relator e com fundamento nos artigos 32, inciso I, e 33 da Lei 8.443/1992, em:
	9.1. conhecer do recurso de reconsideração e, no mérito, negar-lhe provimento;
	9.2. dar ciência deste acórdão ao recorrente, com a informação de que a íntegra do relatório e do voto que o fundamentaram podem ser consultados no endereço eletrônico www.tcu.gov.br/acordaos.

Recurso de reconsideração interposto em face do Acórdão 12510/2019-2ª Câmara exarado em TCE do FNDE decorrente de irregularidade na execução de recursos do PROEP.

Segunda Câmara

Fundo Nacional de Desenvolvimento da Educação.

3. Recorrente: Avel de Alencar (XXX.169.691-XX).

13.1. Ministros presentes: Bruno Dantas (Presidente), Augusto Nardes, Aroldo Cedraz, Raimundo Carreiro e Jorge Oliveira (Relator).
13.2. Ministro que não participou da votação: Bruno Dantas (Presidente)
13.3. Ministro-Substituto presente: Marcos Bemquerer Costa.

JORGE OLIVEIRA

Ministro Augusto Nardes.

Inicio o relatório com a transcrição da instrução do auditor da Secretaria de Recursos - Serur, que contou com a anuência do diretor-substituto da 4ª divisão daquela unidade técnica especializada (peças 99 e 100) :
"INTRODUÇÃO
Examina-se, nesta oportunidade, recurso de reconsideração interposto por Avel de Alencar (peça 80) , com elementos adicionais (peça 82) , em face do Acórdão 12510/2019-TCU-Segunda Câmara (peça 52) , sob a relatoria do Ministro João Augusto Ribeiro Nardes, cujo teor transcreve-se abaixo:
9. Acórdão:
	VISTO, relatado e discutido esse processo de tomada de contas especial instaurada pelo Fundo Nacional de Desenvolvimento da Educação (FNDE) /Ministério da Educação (MEC) , em desfavor do Sr. Avel de Alencar, na condição de ex-Presidente da entidade convenente, e do Sindicato dos Trabalhadores de Empresas e Órgãos Públicos e Privados de Processamento de Dados, Serviços de Informática, Similares e Profissionais de Processamento de Dados do Distrito Federal (SINDPD-DF) , em razão da não execução do objeto do convênio, quanto aos recursos repassados ao Sindicato por força do Convênio 11/1999, Siafi 371311/399035, celebrado com o Ministério da Educação, que teve por objeto a implementação, na instituição convenente, do Programa de Expansão da Educação Profissional (PROEP) , mediante a implantação da Escola de Formação dos Trabalhadores em Informática (EFTI) , atual Associação de Formação de Trabalhadores em Informática, 
ACORDAM os Ministros do Tribunal de Contas da União, reunidos em Sessão de Segunda Câmara, ante as razões expostas pelo Relator, em:
9.1 nos termos do artigo 12, §3º, da Lei 8.443/1992, considerar revel a Associação de Formação de Trabalhadores em Informática;
9.2  com fundamento nos arts. 1º, inciso I, 16, inciso III, alínea b, da Lei 8.443/1992 c/c os arts. 19 e 23, inciso III, da mesma Lei, e com arts. 1º, inciso I, 209, inciso II, 210 e 214, inciso III, do Regimento Interno, julgar irregulares as contas do Sr. Avel de Alencar, do Sindicato dos Trabalhadores de Empresas e Órgãos Públicos e Privados de Processamento de Dados, Serviços de Informática, Similares e Profissionais de Processamento de Dados do Distrito Federal e da Associação de Formação de Trabalhadores em Informática, condenando-os, em solidariedade, ao pagamento das quantias a seguir especificadas, com a fixação do prazo de quinze dias, a contar das notificações, para comprovarem, perante o Tribunal (art. 214, inciso III, alínea 'a', do Regimento Interno) , o recolhimento da dívida aos cofres do Fundo Nacional do Desenvolvimento da Educação (FNDE) , atualizada monetariamente e acrescida dos juros de mora, calculados a partir das datas discriminadas, até a data do recolhimento, na forma prevista na legislação em vigor:
	VALOR ORIGINAL (R$) 
	TIPO
	DATA DA OCORRÊNCIA

	106.000,00
	Débito
	17/12/1999 (peça 4, p. 110) 

	132.000,00
	Débito
	28/1/2000 (peça 4, p. 108) 

	145.000,00
	Débito
	20/3/2000 (peça 4, p. 104) 

	150.000,00
	Débito
	18/4/2000 (peça 4, p. 102) 

	132.000,00
	Débito
	1º/6/2000 (peça 4, p. 194) 

	84.500,00
	Débito
	12/6/2000 (peça 4, p. 194) 

	48.500,00
	Débito
	30/6/2000 (peça 4, p. 194) 

	102.000,00
	Débito
	7/8/2000 (peça 5, p. 124) 

	17.500,00
	Débito
	28/12/2000 (peça 6, p. 124) 

	118.000,00
	Débito
	22/9/2000 (peça 11, p. 321) 

	85.143,21
	Débito
	2/7/2001 (peça 6, p. 50) 

	34.897,85
	Débito
	6/12/2001 (peça 6, p. 44) 

	235.158,94
	Débito
	3/1/2002 (peça 6, p. 42) 

	60.194,54
	Débito
	23/1/2002 (peça 6, p. 42) 

	139.805,46
	Débito
	17/5/2002 (peça 7, p. 112) 

	200.000,00
	Débito
	12/6/2002 (peça 7, p. 110) 

	36.300,00
	Débito
	8/7/2002 (peça 7, p. 292) 

	132.508,53
	Débito
	6/8/2002 (peça 7, p. 294) 

	97.166,07
	Débito
	15/9/2003 (peça 8, p. 336) 

	15.478,11
	Débito
	28/11/2003 (peça 8, p. 332) 

	5.938,06
	Crédito
	15/12/2004 (peça 10, p. 102) 

9.3 autorizar, desde logo, nos termos do art. 28, inciso II, da Lei 8.443/1992, a cobrança judicial da dívida caso não atendidas as notificações;
9.4. autorizar, desde já, caso venha a ser solicitado pelos responsáveis, o parcelamento das dívidas em até 36 parcelas mensais e consecutivas, nos termos do art. 26 da Lei 8.443/1992 c/c o art. 217 do Regimento Interno, esclarecendo aos responsáveis que a falta de pagamento de qualquer parcela importará no vencimento antecipado do saldo devedor (art. 217, § 2º, do RI/TCU) , sem prejuízo das demais medidas legais;
9.5. encaminhar cópia desta deliberação ao Procurador-Chefe da Procuradoria da República no Distrito Federal, com fundamento no § 7º do art. 209 do Regimento Interno do TCU, para adoção das medidas que entender cabíveis, destacando que o inteiro teor da deliberação, incluindo relatório e voto, pode ser consultado no endereço www.tcu.gov.br/acordaos.
9.6. dar ciência desta deliberação aos responsáveis e ao Fundo Nacional de Desenvolvimento da Educação (FNDE) /Ministério da Educação (MEC) , informando que a presente deliberação, acompanhada do Relatório e do Voto que a fundamenta, está disponível para a consulta no endereço www.tcu.gov.br/acordaos, além de esclarecer que, caso requerido, o TCU poderá fornecer sem custos as correspondentes cópias, de forma impressa.
HISTÓRICO
Cuidam os autos da Tomada de Contas Especial (TCE) instaurada pelo Fundo Nacional de Desenvolvimento da Educação (FNDE) /Ministério da Educação (MEC) , em desfavor do Sr. Avel de Alencar, na condição de ex-Presidente da entidade convenente, e do Sindicato dos Trabalhadores de Empresas e Órgãos Públicos e Privados de Processamento de Dados, Serviços de Informática, Similares e Profissionais de Processamento de Dados do Distrito Federal (SINDPD-DF) , em razão da não execução do objeto do Convênio 11/1999, Siafi 371311/399035, celebrado com o referido Ministério, que teve por objeto a implementação, na instituição convenente, do Programa de Expansão da Educação Profissional (PROEP) , mediante a implantação da Escola de Formação dos Trabalhadores em Informática (EFTI) , atual Associação de Formação de Trabalhadores em Informática (AFTI) . 
No âmbito deste Tribunal de Contas da União (TCU) , Avel de Alencar fora citado, nos termos do Ofício 228/2018 de 5/6/2018, para recolher os valores devidos ou apresentar alegações de defesa em relação à seguinte irregularidade (peças 25 e 27) :
a) Irregularidade: Desvio de finalidade do Convênio 11/1999, caracterizado pelo não cumprimento da contrapartida estabelecida, ao não subsidiar a gratuidade de, no mínimo, 50% das matrículas efetuadas nos cursos ofertados pela EFTI, o que obstou o atingimento da sua finalidade social, conforme relatado no Exame Técnico, bem como no Parecer 168/2011/DGRIPE/SETEC/MEC e na Nota Técnica 15/2013/CGRI/DIR/SETEC-MEC; 
b) Conduta: Deixar de cumprir a contrapartida pactuada, ao não oferecer gratuidade a, no mínimo, 50% das matrículas efetuadas nos cursos ofertados pela EFTI, contrariando o disposto na Instrução Normativa UCP nº 003/2004 (peça 15) , no Termo de convênio, em sua cláusula segunda, inciso II, alínea 'e' (peça 1, p. 358) e no Projeto Específico do Convênio-Formulário 21 (peça 3, p. 224) , quando deveria ter implementado, efetivamente, as metas relacionadas à contrapartida
Após o regular desenvolvimento do processo, a 2ª Câmara deste Tribunal de Contas da União (TCU) , por meio do Acórdão 12510/2019 (peça 52) , relator Ministro João Augusto Ribeiro Nardes, julgou irregulares as contas Avel de Alencar, do Sindicato dos Trabalhadores de Empresas e Órgãos Públicos e Privados de Processamento de Dados, Serviços de Informática, Similares e Profissionais de Processamento de Dados do Distrito Federal e da Associação de Formação de Trabalhadores em Informática e os condenou, solidariamente, em um débito total de R$ 2.072.152,71 (valor histórico) , em face do 'não cumprimento da principal obrigação do convenente na avença, qual seja, a de manter, permanentemente, o percentual de matrículas gratuitas de educação profissional destinadas a alunos carentes, em conformidade com o projeto aprovado, incorrendo em evidente desvio de finalidade, como bem registrado na instrução técnica' (vide item 10 do voto condutor do decisum - peça 53, p. 2) . 
Nesta fase processual, cumpre-nos examinar o recurso de reconsideração interposto por Avel de Alencar (peça 80) , juntamente com os elementos adicionais (peça 82) . 
ADMISSIBILIDADE
	O recurso de reconsideração interposto por Avel de Alencar foi conhecido pela Ministra Ana Arraes (peça 85) , com fundamento nos arts. 32, inciso I, e 33 da Lei 8.443/1992, c/c o art. 285 do Regimento Interno do TCU, tendo como consequência a suspensão dos efeitos dos itens 9.2 e 9.3 do Acórdão 12510/2019-TCU-Segunda Câmara (peça 52) .  
MÉRITO                                                                                                                                                                                                                                                                                                                                                                                                                                                                                                                                                                                                                                                                                                                                                                                                                                                                                                                                                                                                                                                                                                                                                                                                                                                                                                                                                                                                                                                                                                                                                                                                                                                                                                                                                                                                                                                                                                                                                                                                                                                                                                                                                                                                                                                                                                                                                                                                                                                                                                                                                                                                                                                                                                                                                                                                                                                                                                                                                                                                                                                                                                                                                                                                                                                                                                                                                                                                                                                                                                                                                                                                                                                                                                                                                                                                                                                                                                                                                                                                                                                                                                                                                                                                                                                                                                                                                                                                                                                                                                                                
	Delimitação 
	Constitui, então, objeto do recurso definir:
a) se houve a ausência de subsídio à gratuidade de, no mínimo, 50% das matrículas efetuadas;
b) a quem competia provar a oferta das vagas;
c) se o débito foi devidamente quantificado e se este TCU deveria se ater às sanções (rescisão, reversão dos bens ou doação) previamente dispostas na Instrução Normativa n° 003/2004; 
d) se Avelar de Alencar atuou como agente público e se a Teoria do Órgão afastaria a possibilidade de sua responsabilização;
e) se ocorreu a inexigibilidade de conduta diversa a fim de impedir a responsabilização de Avel de Alencar.
Antes de adentrar ao mérito, faz-se mister transcrever excerto da peça recursal apresentada pelo responsável (peça 80 e peça 82, p. 1) , recebida como recurso de reconsideração, verbis:
 (...) reitero minha defesa e apresento, novamente, parecer conclusivo da área pedagógica do MEC/PROEP nº 012/2005 atestando que: 'a Instituição atendeu a todos os requisitos legais em relação ao Convênio firmado com o PROEP;'.
Nesta defesa reitero a ausência de justificativa para tal condenação e reitero os termos da defesa apresentada ao FNDE, endereçada ao Sr. Ricardo Siqueira Rodrigues, Coordenador Geral Substituto, onde apresento toda a documentação referente à execução do Convênio MEC/PROEP 011/99, bem como os laudos conclusivos das auditorias realizadas dando como conclusivas e regulares o objeto contido no convênio, parecer 012/2005.
O próprio Tribunal de Contas da União, em auditoria realizada na Instituição, como parte do processo Processo 016.856/2003-54, reconheceu a necessidade de repactuação das metas no tocante às vagas oferecidas adequando-as a infraestrutura vigente. Fato desconsiderado pelo MEC que fez ouvidos moucos aos diversos pedidos de repactuação apresentados pela Instituição.
Em face de reiteração da notificação, através do Ofício 29865/2020-TCU, de 17/06/2020, envio a V. Excelência, em anexo, cópias das defesas apresentadas ao FNDE protocolada em 09/12/2014, sob o nº 0Processo 190298/2014-6 e defesa apresentada ao TCU em 13/07/2018, protocolada sob o nº 59.654.264-9. (Grifos acrescidos) 
Desta feita, a análise de mérito (e a referência à peça e à página) do presente recurso de reconsideração terá por base, prioritariamente, os argumentos apresentados em sede de alegações de defesa (peça 28) , acrescido dos ora apresentados (peças 80 e 82) . 
		Da análise da ausência de subsídio à gratuidade de, no mínimo, 50% das matrículas efetuadas (peça 28, pp. 2-3 e 9) 
Avel de Alencar alega 'que houve o cumprimento de todos os requisitos exigidos em relação ao convênio firmado, de modo que a instituição havia se comprometido à contrapartida de 50% de gratuidade, conforme estabelecido na Instrução Normativa n.°003/2004' (pp. 2-3) , conforme Parecer 012/2005 conclusivo da área pedagógica do MEC. 
Ademais, aduz que 'na condição de ex-presidente, firmou o convênio e o executou integralmente, não havendo que se falar em descumprimento da contrapartida assumida no tocante à gratuidade de matrículas' (p. 4) .
	Análise
Primeiramente, esclarece-se que o ajuste em tela vigorou de 9/6/1999 a 28/5/2004, tendo sido repassados um montante de R$ 2.171.394,90. Estes recursos foram empregados pela convenente na construção do prédio escolar com 2.908,00m2 de infraestrutura, aquisição de equipamentos para laboratórios de informática, além da aquisição de equipamentos para ambientes administrativos, aquisição de material de ensino e aprendizagem, capacitação de técnicos e docentes e na contratação de consultoria. 
Não se discute a inexecução física, tampouco o nexo de causalidade na aplicação dos recursos. O cerne da questão reside na ausência de comprovação da contrapartida, que, nos termos da Instrução Normativa UCP 003/2004, deveria ser concretizada 'sob a forma de concessão de gratuidade para alunos dos cursos de formação inicial e continuada (básicos) , de educação profissional técnica de nível médio e de educação profissional tecnológica de graduação e pós graduação, atingindo o percentual mínimo de 50% (cinqüenta por cento) das matrículas efetivadas em cada curso' (peça 15, p. 1, item 1.2) . 
A fim de subsidiar o exame, transcreve-se excerto do relatório e voto condutor do decisum proferido pelo Ministro João Augusto Ribeiro Nardes, verbis:
49. Alegou que o concedente teria dimensionado incorretamente a realidade econômico-social e a demanda e capacidade de absorção do mercado e que, embora a oferta de vagas não tenha atingido o total previsto no projeto inicial, a proporção de 50% das matrículas gratuitas teria sido mantida. Neste ponto, o defendente citou documentos que não foram anexados às alegações de defesa.
50. O Parecer 008/99 (peça 1, p. 238) traz um detalhamento das atividades a serem exercidas na Escola, bem como o número da previsão de matrículas. Com base nesse documento, além da apresentação do projeto previamente à celebração do ajuste, o convenente possuía informações suficientes para basilar sua decisão de formalizar ou não o convênio, inclusive acerca da responsabilidade de garantir 50% de matrículas gratuitas.
51. Pelo exposto, resta evidenciado que o defendente possuía conhecimento prévio acerca das projeções que agora tenta invalidar, portanto não cabe acolher o argumento ora analisado.
52. Ressaltou que não foi possível o cumprimento das obrigações pela EFTI porque a:
 (...) excessiva demora do concedente em liberar determinados procedimentos atrasou o oferecimento de cursos e a aquisição dos bens necessários ao bom cumprimento do convênio. Igualmente, frustrou-se tentativas da EFTI de alterar a execução do objeto, a fim de adequar-se à realidade da época, distinta das circunstâncias da assinatura do convênio.
 (...) 
56. Portanto, não merece prosperar este argumento, tendo em vista que não há documentos que comprovem o prejuízo causado por possíveis atrasos do Poder Público ou por tentativas de mudança do projeto pelo convenente.
Como se vê, a assertiva de que 'houve o cumprimento de todos os requisitos exigidos em relação ao convênio firmado' e de que 'executou integralmente' o ajuste colide, até mesmo, com sua peça recursal, na qual reconhece que não ofertou o percentual mínimo de 50% (cinquenta por cento) das matrículas efetivadas em cada curso. Eis excertos do apelo (peça 28, p. 9) :
Devido a isso, a realidade econômico-social local foi mal dimensionada e, portanto, a demanda e capacidade de absorção do mercado não foram corretamente refletidos no projeto, tampouco a disponibilidade para o oferecimento dos cursos em razão dos materiais que efetivamente foram entregues. Aliás, torna-se bastante cristalino que o indiciado, como dirigente, em nada contribuiu para um eventual descumprimento da contrapartida estabelecida de gratuidade de 50% (cinqüenta por cento) das matrículas efetuadas, se limitando a seguir as diretrizes do MEC.
De mais a mais, embora os cursos oferecidos não atingiram a oferta de vagas total projetada no planejamento do convênio, a proporção a que se obrigou - 50% das vagas para preenchimento com gratuidade para alunos carentes - foi mantida, conforme fazem provas os inclusos documentos.  (Grifos no original) 
Ou seja, não consta nos autos elementos de provas de que a EFTI tenha garantido os 50% de gratuidade, desde a inauguração da Escola, à título de contrapartida. O que se tem é que, nos termos do Parecer 168/2011/DGRIPE/SETEC/MEC (peça 12, pp. 394-398) , os objetivos do Convênio 11/1999 estavam sendo descumpridos, conforme observa-se do excerto do parecer abaixo colacionado:
ASSUNTO: Parecer conclusivo no que se refere ao descumprimento dos termos do convênio n°011/99.
O presente Parecer analisa a situação atual em que se encontra o respectivo convênio, que mesmo depois de inúmeras tentativas e orientações de ajuda técnica da SETEC; a Instituição continua em desajustes com sua oferta de cursos, indicador mais fecundo do convênio.
 (...) 
Em 2008, foi realizada Supervisão Técnica Pedagógica para análise dos objetivos previstos no PEC, no sentido de detectar se estes estavam em situação regular, sendo atestado o descumprimento das metas originalmente planejadas, parte integrante do convênio com o MEC, sendo que desta vez a inexistência de cursos técnicos e a possibilidade de qualquer planejamento futuro neste sentido, não existia.
Esclarece-se, ainda, que 'o Parecer 12/2005, citado pelo defendente, foi emitido em 2005, anteriormente à constatação, pelo controle interno, de que os objetivos do convênio não estavam sendo cumpridos. A Escola iniciou suas atividades somente em 2003. Em 2011, o Parecer 168/2011/DGRIPE/SETEC/MEC (peça 12, pp. 394-398) concluiu pelo descumprimento do objeto do convênio, de forma que a EFTI teve, durante anos, a oportunidade de adequar seu funcionamento à contrapartida pactuada' (vide item 31 do relatório que antecede ao decisum - peça 54, p. 6) . Assim, o alegado parecer não representou o entendimento prevalecente no âmbito do FNDE. 
O Parecer 168/2011/DGRIPE/SETEC/MEC, que teve como assunto 'Parecer conclusivo no que se refere ao descumprimento dos termos do convênio 011/99' (peça 12, p. 394) , é que foi o parecer conclusivo do MEC. Nele, consta a informação de que a EFTI tinha se comprometido a oferecer 1.836 matrículas em cursos básicos (FIC) e 1.980 vagas em cursos técnicos nos primeiros 06 anos de funcionamento da escola (vide peça 12, pp. 394-396) . Entretanto, a entidade não cumpriu com sua obrigação e encontrava-se em inadimplência de sua oferta educativa desde 2007, conforme registrou a Coordenação de Tomada de Contas Especial do FNDE na Informação nº 170/2015 (peça 1, p. 21, item 14) . Impõe-se, desse modo, a rejeição dos argumentos recursais, neste ponto.
		Da análise do ônus da prova em comprovar a oferta de 50% de vagas gratuitas e da quantificação do débito (peça 28, p. 5) 
Avelar de Alencar aduz que 'competiria ao TCU demonstrar que quais os cursos objetos do convênio foram ofertados e o percentual de gratuidade, de forma a criar o silogismo entre os fatos e a acusação imputada ao indiciado Avel, o que não foi cumprido a contento' (p. 5) . 		
	Análise
Esclarece-se, desde já, que cabe ao gestor o ônus da prova quanto à regular aplicação dos valores que lhe foram confiados para consecução do objeto pactuado, quando o gestor subscreve o convênio. A responsabilidade é pessoal pela observância das disposições, incluindo, logicamente, o dever de demonstrar a realização da contrapartida, que materializaria o interesse público com a concessão de gratuidade no percentual mínimo de 50%. 
Tal comprovação decorre de expresso dispositivo constitucional contido no art. 70, parágrafo único, da Constituição Federal, bem assim do disposto no art. 93 do Decreto-lei 200/1967 c/c o art. 66 do Decreto 93.872/1986. Nesse sentido é o teor dos seguintes julgados deste Tribunal: Acórdãos 3101/2016 e 5742/2016, ambos da 1ª Câmara e sob a relatoria do Ministro Bruno Dantas, Acórdão 5374/2016-TCU-Segunda Câmara, Rel. Vital do Rêgo e Acórdão 95/2013-TCU-Plenário, Rel. Walton Alencar Rodrigues. 
	Cabe ainda destacar decisão proferida pelo Supremo Tribunal Federal (STF) em sede de Mandado de Segurança (MS 21.644/DF) , cuja ementa transcreve-se a seguir:
	EMENTA
Mandado de segurança. Tribunal de Contas da União. 2. Prestação de contas referente à aplicação de valores recebidos de entidades da administração indireta, destinados a Programa Assistencial de Servidores de Ministério, em período em que o impetrante era Presidente da Associação dos Servidores do Ministério. 3. O dever de prestar contas, no caso, não é da entidade, mas da pessoa física responsável por bens e valores públicos, seja ele agente público ou não. 4. Embora a entidade seja de direito privado, sujeita-se à fiscalização do Estado, pois recebe recursos de origem estatal, e seus dirigentes hão de prestar contas dos valores recebidos; quem gere dinheiro público ou administra bens ou interesses da comunidade deve contas ao órgão competente para a fiscalização. 5. Hipótese de competência do Tribunal de Contas da União para julgar a matéria em causa, a teor do art. 71, II, da Constituição, havendo apuração dos fatos em procedimentos de fiscalização, assegurada ao impetrante ampla defesa. 6. Regimento Interno do Tribunal de Contas da União, arts. 9º, §§ 1º e 8º, 119 e 121. Pauta Especial de julgamento publicada com inclusão do processo em referência. 7. Não cabe rediscutir fatos e provas, em mandado de segurança. 8. Mandado de segurança indeferido.
Ou seja, cabe a Avel de Alencar comprovar que cumpriu com a contrapartida pactuada, que era 'manter, permanentemente, o percentual de matrículas gratuitas de educação profissional destinadas a alunos carentes, de conformidade com o projeto aprovado', nos termos da cláusula segunda, inciso II, alínea 'e', da avença (peça 1, p. 358, grifos acrescidos) .  Em outras palavras, o responsável tem o dever de provar que ofereceu gratuidade em caráter permanente a, no mínimo, 50% das matrículas efetuadas nos cursos ofertados pela EFTI, conforme o disposto na Instrução Normativa UCP nº 003/2004 (peça 15) , no Projeto Específico do Convênio-Formulário 21 (peça 3, p. 226) e no ajuste. Nesse passo, rejeitam-se os argumentos deduzidos. 
	Da análise da quantificação do débito e das sanções (rescisão, reversão dos bens ou doação) previamente dispostas na Instrução Normativa n° 003/2004 (peça 28, pp. 4-5) 
Avelar de Alencar aduz que 'não se vislumbra a configuração de débito como imputado pelo tomador de contas, por falta de meio seguro de aferi-lo ou estimá-lo. Assim, tem-se por aplicável a solução adotada no Acórdão 218/2007-TCU-Plenário, opta-se pelo julgamento de irregularidade das contas, sem débito, com a imputação de multa' (p. 5) .
 Alega, com fundamento nos princípios da legalidade e da anterioridade previstos no art. 5, inciso XXXIX da CRFB/1988, que a penalidade prevista em caso de não cumprimento da contrapartida estabelecida de gratuidade de 50% (cinqüenta por cento) das matrículas era a de rescisão do ajuste ou reversão ou doação dos bens. Acrescenta, com suporte na doutrina de Cezar Roberto Bitencourt, que 'a criação dos tipos incriminadores e de suas respectivas conseqüências jurídicas está submetida à lei formal anterior (garantia formal) ' (p. 4) , razão pela qual requer o arquivamento dos presentes autos. 
Assevera que 'a instrução normativa em referência, em momento algum, prevê a sanção pessoal ao agente, ainda mais no pagamento de multa pelo não cumprimento de contrapartida a ser executada por entidade sindical e por associação' (p. 4, grifos no original) . 
	Análise
No caso concreto, o débito foi 'verificado', visto que foi possível 'quantificar com exatidão o real valor devido', que consistiu no valor total repassado ao SINDPD-DF mediante o Convênio 11/1999, que teve por objeto 'Implementar, na instituição convenente, o Programa de Expansão da Educação Profissional - PROEP, mediante a implantação da Escola de Formação dos Trabalhadores em Informática-EFTI, de acordo com o Projeto Específico n° 510, aprovado pelo Diretor Executivo da Unidade de Coordenação do Programa UCP/SEMTEC' (peça 1, p. 355) .
A Constituição da República Federativa do Brasil, de 1988 - CRFB/1988, fundamento de validade das normas relacionadas a convênio, reza, no art. 241, com a redação dada pela EC 19/98, que 'A União, os Estados, o Distrito Federal e os Municípios disciplinarão por meio de lei os consórcios públicos e os convênios de cooperação entre os entes federados, autorizando a gestão associada de serviços públicos, bem como a transferência total ou parcial de encargos, serviços, pessoal e bens essenciais à continuidade dos serviços transferidos' (grifos acrescidos) . 
Sabe-se que o art. 116 da Lei 8.666/1993 foi, durante muito tempo, o fundamento normativo para a disciplina dos convênios, acordos, ajustes e outros instrumentos congêneres celebrados por órgãos e entidades da Administração, sendo que o Decreto 6.170/2007, que dispõe sobre as normas relativas às transferências de recursos da União mediante convênios e contratos de repasse, e dá outras providências, regulamentou a Lei das Licitações supramencionada. Atualmente, 'a Lei 13.019/2014 passou a adotar a expressão 'parceria' para indicar as figuras que até então estavam referidas genericamente como 'convênios'' (JUSTEN FILHO, Marçal. Comentários à Lei de Licitações e Contratos Administrativos. Ed. Revista dos Tribunais, 18 ed., revista, atualizada e ampliada, 2019, p. 1609) .   
O ajuste em questão foi regido pela Lei 8.666/1993 (vide preâmbulo do convênio - peça 1, p. 354) , a qual disciplinava (e disciplina) que:
Art. 116.  Aplicam-se as disposições desta Lei, no que couber, aos convênios, acordos, ajustes e outros instrumentos congêneres celebrados por órgãos e entidades da Administração.
§1º  A celebração de convênio, acordo ou ajuste pelos órgãos ou entidades da Administração Pública depende de prévia aprovação de competente plano de trabalho proposto pela organização interessada, o qual deverá conter, no mínimo, as seguintes informações:
I - identificação do objeto a ser executado;
II - metas a serem atingidas;
 (...) 
VI - previsão de início e fim da execução do objeto, bem assim da conclusão das etapas ou fases programadas;
 (...) 
§ 3º  As parcelas do convênio serão liberadas em estrita conformidade com o plano de aplicação aprovado, exceto nos casos a seguir, em que as mesmas ficarão retidas até o saneamento das impropriedades ocorrentes:
 (...) 
II - quando verificado desvio de finalidade na aplicação dos recursos, atrasos não justificados no cumprimento das etapas ou fases programadas, práticas atentatórias aos princípios fundamentais de Administração Pública nas contratações e demais atos praticados na execução do convênio, ou o inadimplemento do executor com relação a outras cláusulas conveniais básicas;
III - quando o executor deixar de adotar as medidas saneadoras apontadas pelo partícipe repassador dos recursos ou por integrantes do respectivo sistema de controle interno.
Como se vê, a Lei estabelece a retenção do repasse dos recursos quando houver 'desvio de finalidade na aplicação dos recursos'. Não se pode olvidar que 'no chamado 'convênio administrativo', a avença é instrumento de realização de um determinado e específico objetivo, em que os interesses não se contrapõem - ainda que haja prestações específicas e individualizadas, a cargo de cada partícipe. No convênio, a assunção de deveres destina-se a regular a atividade harmônica de sujeitos integrantes da Administração Pública, que buscam a realização imediata atividades orientadas à realização de interesses fundamentais similares, sem a obtenção de vantagens específicas para cada qual' (JUSTEN FILHO, Ob. Cit. p. 1613, grifos acrescidos) .   
Ademais, o renomado autor ressalta que 'o convênio acarreta a conjugação de esforços e recursos das partes, que se destinam a permitir o atingimento dos resultados de interesse comum. Isso significa uma vedação a que esse conjunto de bens seja total ou parcialmente apropriado por qualquer das partes. Em princípio, a incorporação de qualquer parcela dos bens ao patrimônio de alguma das partes integrantes do convênio configura sua desnaturação' (JUSTEN FILHO, Ob. Cit. p. 1613, grifos acrescidos) .   
No case, o SINDPD-DF, 'pessoa jurídica de direito privado, com natureza e fins não lucrativos e duração indeterminada' (peça 1, p. 116) , encaminhou ao Diretor Executivo do Programa de Expansão da Educação Profissional (PROEP) consulta visando a realização de parceria (convênio) no âmbito do PROEP (peça 1, p. 104) , bem como apresentou o resumo do projeto (peça 1, pp. 176-189) , que contemplava a realização de 04 cursos de nível básico e 05 de nível técnico, na área de Informática (peça 1, p. 190) , com a garantia do 'fornecimento de 50% de gratuidade no total de vagas ofertadas pela instituição' (vide Parecer Técnico 006/99 da Gerência de Análise de Projetos, peça 1, p. 210, grifos acrescidos) . 
Como se sabe, a contrapartida por parte do convenente pode ser dada por meio de recursos financeiros (art. 7, inciso I, do Decreto 6.170/2007) e por meio de 'bens e serviços, economicamente mensuráveis, pelas entidades privadas sem fins lucrativos' (art. 7, inciso II, do Decreto 6.170/2007) . No âmbito do PROEP, a contrapartida dever-se-ia ser realizada por meio do oferecimento de educação gratuita, preferencialmente, para alunos com renda familiar per capta igual ou inferior a um salário-mínimo, egressos de escolas públicas. 
No caso concreto, o SINDPD-DF tinha o dever de 'manter, permanentemente, o percentual de, no mínimo, 50% de matrículas gratuitas para alunos de baixa renda, em cada curso de Educação Profissional ministrado pela instituição, seja de qualificação (básico) , técnico ou tecnológico, em conformidade com o item '4' da presente Instrução Normativa' (vide item 4 da Instrução Normativa UCP 4/2004 - peça 15, p. 3) , em face dos recursos públicos recebidos.
A contrapartida, também prevista na avença ('manter, permanentemente, o percentual de matrículas gratuitas de educação profissional destinadas a alunos carentes, de conformidade com o projeto aprovado' (vide Cláusula Segunda - Das Obrigações - inciso II, alínea 'e', peça 1, p. 358) é que materializaria o interesse público. Isto é, sem a oferta da gratuidade, o convênio não atingiria a sua finalidade social, visto que serviria tão somente para atender o interesse privado.
O que se infere desse ajuste é que ao FNDE interessava expandir a quantidade de vagas em cursos técnicos, desde que esse incremento incluísse percentual de vagas gratuitas para alunos carentes. Do lado do SINDPD-DF, o interesse residia na implantação da Escola de Formação dos Trabalhadores em Informática (EFTI) , construindo e equipando escola.
Enfim, o desvio da finalidade na execução da avença, ocasionada pela ausência de oferta em caráter permanente de 50% de gratuidade das vagas, transmudou o Convênio 11/1999, que deveria servir para a satisfação de interesses comuns, em um 'contrato de doação', em que a União doou R$ 2.072.152,71 para o SINDPD-DF, com nítida e cristalina violação ao princípio da indisponibilidade do interesse público.
Compete-nos examinar, então, o argumento de que as únicas sanções previstas na IN UCP 003/2004 seriam a rescisão do ajuste ou a reversão ou doação dos bens, bem como o pleito pela aplicação da solução adotada no Acórdão 218/2007-TCU-Plenário, Rel. Benjamin Zymler, no qual o Tribunal teria optado pelo julgamento de irregularidade das contas com a cominação de multa, porém sem débito. Pois bem. 
O Plenário deste Tribunal proferiu o Acórdão 218/2007-TCU-Plenário (TC Processo 011.151/2004-6) em sede de relatório de auditoria realizada na Fundação Escola Bahiana de Engenharia Eletromecânica - FEBEE, localizada no Município de Salvador (BA) , com objetivo de verificar a regularidade da aplicação de recursos do Programa de Expansão da Educação Profissional (Proep) . No voto condutor do decisum, o Ministro Benjamin Zymler deixou assente:
7. Consoante dispõe o Termo de Compromisso do convênio sob comento, em todos os cursos que a convenente mantiver ou criar utilizando instalações, máquinas, equipamentos ou material didático adquiridos com recursos oriundos desse convênio, deverão ser oferecidas bolsas integrais para, no mínimo, 50% dos alunos. Contudo, constata-se nestes autos não ter ocorrido essa oferta em alguns cursos. Diante disso, concordo com a proposta formulada pela unidade técnica no sentido de aplicar ao Presidente da FEBEE a multa prevista no art. 58, II, da Lei nº 8.443/1992, a qual arbitro em R$ 5.000,00 (cinco mil reais) . (grifos acrescidos) 
Como se vê, assiste razão ao recorrente quando afirma que esse decisum não condenou em débito os responsáveis, mas tão somente aplicou a sanção pecuniária. No entanto, entende-se que esse precedente, isolado, não é bastante para ensejar a modificação do Acórdão 12510/2019-TCU-Segunda Câmara, pelas seguintes razões de fato e de direito.
Primeiramente, é que naquele decisum constatou-se que não ocorreu a oferta dos 50% 'em alguns cursos', situação diversa a que ora se analisa, em que o responsável não demostrou em quais cursos teria havia a gratuidade, com o percentual mínimo de 50% (cinquenta por cento) .
Segundo, pois que este Tribunal, em diversos julgados (v.g Acórdão 4220/2017-TCU-Primeira Câmara, Rel. Augusto Sherman; 8654/2017-1ª Câmara, Rel. Bruno Dantas; 10403/2019-1ª Câmara, Rel. André Luis de Carvalho) , condenou em débito quando as entidades não comprovaram a garantia mínima do percentual de 50% de gratuidade. 
É que o caso não é de mero descumprimento dos objetivos pactuados na área pedagógica, ajustados na alínea 'e' do inciso II da cláusula segunda do Termo de Convênio, mas 'um flagrante desvio de finalidade, uma vez que o Sindicato não implementou a realização dos objetivos pactuados e que toda a infraestrutura física e a logística montada com recursos do convênio, foram cedidas e repassadas a Associação de Formação de Trabalhadores em Informática, pessoa jurídica estranha aos termos do convênio', conforme observou o FNDE no Relatório de Inspeção nº 001/CIPRO/2006 (peça 3, p. 162) .
Também assiste razão a Avel de Alencar quando diz que a Instrução Normativa UCP nº 003/2004 previu, no item 8.4 (peça 15, p. 4) , tão somente a rescisão e a 'reversão dos bens ao patrimônio do CONCEDENTE ou sua doação', medidas administrativas essas que ficariam a cargo do Ministro de Estado de Educação. Realmente o FNDE poderia rescindir unilateralmente o ajuste com fundamento nos arts. 58, II, e 79, I, da Lei 8.666/1993, no item 8.4 da IN UCP 3/2004 (peça 15, p. 4) ou até mesmo rescindi-lo com fulcro na Cláusula Sétima - Da Denúncia e da Rescisão (peça 1, p. 366) , sendo certo que poderia também reverter os bens ao seu patrimônio. 
No entanto, o FNDE não fez a rescisão do ajuste, tampouco a reversão dos bens, que consistiria na reincorporação, ao poder concedente (FNDE) , dos construídos e adquiridos pelo SINDPD-DF, com os recursos federais repassados mediante o Convênio 11/1999. A rescisão, caso houvesse tido sido realizada, não afastaria o poder-dever da Administração Pública Federal recompor o Erário. 
Acontece que essas normas infralegais (IN UCP 3/2004 e Convênio 11/1999, norma interpartes) , logicamente, não têm aptidão de invalidar normas legais e Constitucionais que atribuem a este TCU o dever recompor o Erário federal, quando lesado.
O art. 1, inciso I, in fine, da Lei 8.443/1992 (LO/TCU) atribui ao TCU a competência para julgar as contas daqueles que derem causa a perda, extravio ou outra irregularidade de que resulte dano ao Erário. Não se trata de um poder, mas de um poder-dever deste Tribunal de, como guardião dos cofres púbicos federal, condenar aquele que desviou recursos, por meio de desvio de finalidade, como no presente caso.
O desvio da finalidade viola o postulado da supremacia do interesse público, conforme nos ensina Maria Sylvia Zanella di Pietro, verbis:
Se a lei dá à Administração os poderes de desapropriar, de requisitar, de intervir, de policiar, de punir, é porque tem em vista atender ao interesse geral, que não pode ceder diante do interesse individual. Em consequência, se, ao usar de tais poderes, a autoridade administrativa objetiva prejudicar um inimigo político, beneficiar um amigo, conseguir vantagens pessoais para si ou para terceiros, estará fazendo prevalecer o interesse individual sobre o interesse público e, em consequência, estará se desviando da finalidade pública prevista na lei. Daí o vício do desvio de poder ou desvio de finalidade, que torna o ato ilegal. (in Direito Administrativo, 32ª edição. Ed. Atlas, 2019, pg. 217, grifos no original) .
Nos termos do art. 2, alínea 'e' do parágrafo único, da Lei 4717/1965 (Lei de Ação Popular) , o 'desvio de finalidade se verifica quando o agente pratica o ato visando a fim diverso daquele previsto, explícita ou implicitamente, na regra de competência', sendo que, segundo Di Pietro, também ocorre 'quando o agente pratica o ato com inobservância do interesse público ou com objetivo diverso daquele previsto explícita ou implicitamente na lei' (Ob. cit., p. 531, grifos acrescidos) . 
Entende-se então que houve, indubitavelmente, desvio de finalidade em benefício de entidade de direito privado na aplicação de recursos da União repassados mediante o Convênio 11/1999, quando 'o percentual de, no mínimo, 50% de matrículas gratuitas para alunos de baixa renda, em cada curso de Educação Profissional ministrado pela instituição, seja de qualificação (básico) , técnico ou tecnológico' (peça 15, p. 3, item 5) não foi garantido pela entidade privada que se enriqueceu as custas de recursos públicos. Nessa situação, a jurisprudência deste Tribunal é no sentido de que devem responder solidariamente pelo dano tanto a pessoa jurídica quanto seus dirigentes (v.g Acórdão 5664/2014-TCU-Primeira Câmara, Rel. Bruno Dantas; 7482/2014-1ª Câmara, Rel. Walton Alencar Rodrigues; 1135/2019-1ª Câmara, Rel. Vital do Rêgo e 2717/2019-2ª Câmara, Rel. Aroldo Cedraz) .
Não se pode olvidar, ademais, que o Regimento Interno deste Tribunal de Contas da União (RI/TCU) estabelece que a apuração do débito poderá ser realizada por 'verificação' ou por 'estimativa', nos termos do art. 210 transcrito, em parte, abaixo:
Art. 210 (...) 
§ 1º A apuração do débito far-se-á mediante:
I - verificação, quando for possível quantificar com exatidão o real valor devido;
II - estimativa, quando, por meios confiáveis, apurar-se quantia que seguramente não excederia o real valor devido.
§ 2º Não havendo débito, mas evidenciada qualquer das ocorrências previstas nos incisos I, II e III do caput e no § 3º do artigo anterior, o Tribunal aplicará ao responsável a multa prevista no inciso I do art. 268.
§ 3º Quando não for possível precisar a data do débito com exatidão, far-se-á o seu arbitramento por estimativa, desde que essa providência não desfavoreça o responsável.
No caso concreto, o dano ao Erário foi apurado mediante a verificação do montante de recursos federal (R$ 2.072.152,71) que foi, efetivamente, 'doado' para a implantação da Escola de Formação dos Trabalhadores em Informática (EFTI) , atual Associação de Formação de Trabalhadores em Informática, em desvio de finalidade, em decorrência da não concessão de gratuidade, no percentual mínimo de 50%, e com violação do princípio da indisponibilidade do interesse público. Impõe-se, assim, a rejeição dos argumentos deduzidos.
	Da análise da culpabilidade (a Teoria do Órgão afastaria a possibilidade de responsabilização de Avelar de Alencar) (peça 28, pp. 5-8) 
Avelar de Alencar sustenta que encontrava no mister de presidente do SINDPD-DF e Diretor Geral da EFTI, ou seja, no desempenho de suas funções eminentemente públicas. 
Alega, com respaldo no art. 37, §6º, da Constituição da República Federativa do Brasil de 1988 (CRFB/1988) , que somente poderiam ser responsabilizados o SINDPD-DF e a EFTI, jamais seus dirigentes. Ou seja, diz que o ente público - e não o agente -, é que está sujeito à reparação dos danos sofridos por terceiros, justamente porque o texto apresentou-o como responsável diante do administrado, enquanto seu agente, mencionado apenas na parte final do dispositivo, estaria tão-somente obrigado a reembolsar regressivamente as quantias despendidas pelo ente público, nos limites do dolo e da culpa, caso seja demandado para tal, em regresso.
	Análise
Várias teorias surgiram para explicar as relações do Estado com seus agentes públicos, entre as quais as teorias do mandato, da representação e a teoria do órgão, avocada por Avel de Alencar para afastar a sua responsabilidade. 
Di Pietro assevera que 'pela teoria do órgão, a pessoa jurídica manifesta a sua vontade por meio dos órgãos, de tal modo que quando os agentes que os compõem manifestam a sua vontade, é como se o próprio Estado o fizesse' (Ob. cit., p. 1201) . Todavia, essa teoria não tem o condão de afastar a responsabilidade pessoal de Avelar de Alencar, como se verá doravante. 
Conforme visto acima, a jurisprudência deste Tribunal é no sentido de que devem responder solidariamente pelo dano tanto a pessoa jurídica quanto seus dirigentes.
Por sua vez, o Supremo Tribunal Federal (STF) já decidiu, no MS 21644/DF - Distrito Federal, que a pessoa física e não a jurídica tem o dever de prestar contas e, logicamente, demonstrar a boa e regular aplicação dos recursos, conforme ementa abaixo transcrita:
EMENTA: - Mandado de segurança. Tribunal de Contas da União. 2. Prestação de contas referente à aplicação de valores recebidos de entidades da administração indireta, destinados a Programa Assistencial de Servidores de Ministério, em período em que o impetrante era Presidente da Associação dos Servidores do Ministério. 3. O dever de prestar contas, no caso, não é da entidade, mas da pessoa física responsável por bens e valores públicos, seja ele agente público ou não. 4. Embora a entidade seja de direito privado, sujeita-se à fiscalização do Estado, pois recebe recursos de origem estatal, e seus dirigentes hão de prestar contas dos valores recebidos; quem gere dinheiro público ou administra bens ou interesses da comunidade deve contas ao órgão competente para a fiscalização. 5. Hipótese de competência do Tribunal de Contas da União para julgar a matéria em causa, a teor do art. 71, II, da Constituição, havendo apuração dos fatos em procedimentos de fiscalização, assegurada ao impetrante ampla defesa. 6. Regimento Interno do Tribunal de Contas da União, arts. 9º, §§ 1º e 8º, 119 e 121. Pauta Especial de julgamento publicada com inclusão do processo em referência. 7. Não cabe rediscutir fatos e provas, em mandado de segurança. 8. Mandado de segurança indeferido. 
Assim sendo, Avelar de Alencar é responsável solidariamente pelo débito apurado nos autos decorrente do desvio de finalidade na aplicação dos recursos federais.
CONCLUSÃO
A EFTI não ofertou, em caráter permanente, o mínimo de 50% de matrículas gratuitas para alunos dos cursos por elas ministrados, descumprindo os termos do ajuste que deveria ser mantido 'permanentemente, o percentual de matrículas gratuitas de educação profissional destinadas a alunos carentes, de conformidade com o projeto aprovado', nos termos da Cláusula Segunda, inciso II, alínea 'e', da avença.
De fato, houve desvio da finalidade na execução da avença, ocasionada pela ausência de oferta em caráter permanente de 50% de gratuidade das vagas, fato este que transmudou o Convênio 11/1999, que deveria servir para a satisfação de interesses comuns, em um 'contrato de doação', em que a União doou R$ 2.072.152,71 para o SINDPD-DF, com nítida e cristalina violação ao princípio da indisponibilidade do interesse público.
O case não é de mero descumprimento dos objetivos pactuados na área pedagógica, ajustados na alínea 'e' do inciso II da cláusula segunda do Termo de Convênio, mas 'um flagrante desvio de finalidade, uma vez que o Sindicato não implementou 'a realização dos objetivos pactuados e que toda a infraestrutura física e a logística montada com recursos do convênio, foram cedidas e repassadas a Associação de Formação de Trabalhadores em Informática, pessoa jurídica estranha aos termos do convênio', conforme observou o FNDE no Relatório de Inspeção nº 001/CIPRO/2006 (peça 3, p. 162) .
O débito foi apurado mediante 'verificação' (art. 210, §1º, inciso I, do RI/TCU) , ou seja; foi possível 'quantificar com exatidão o real valor devido', e corresponde ao valor total repassado ao SINDPD-DF mediante o Convênio 11/1999.
A Instrução Normativa UCP nº 003/2004 e o Convênio 11/1999 previram tão somente a rescisão e a 'reversão dos bens ao patrimônio do CONCEDENTE ou sua doação', medidas administrativas essas que ficariam a cargo do Ministro de Estado de Educação. No entanto, essas normas infralegais, logicamente, não têm aptidão de invalidar normas legais e Constitucionais que atribuem a este TCU o dever recompor o Erário federal, quando lesado.
A jurisprudência deste Tribunal e do STF é no sentido de que devem responder solidariamente pelo dano tanto a pessoa jurídica quanto seus dirigentes.
PROPOSTA DE ENCAMINHAMENTO
	Diante do exposto, submetem-se os autos à consideração superior, com posterior encaminhamento ao Ministério Público junto ao Tribunal de Contas da União e ao Gabinete do Relator, propondo com fundamento nos arts. 32, inciso I, e 33 da Lei 8.443/1992:
a) conhecer do recurso de reconsideração interposto por Avel de Alencar e, no mérito, negar-lhe provimento;
b) dar ciência da deliberação que vier a ser proferida por esta Corte ao recorrente, ao Fundo Nacional de Desenvolvimento da Educação (FNDE) /Ministério da Educação (MEC) e à Procuradoria da República no Distrito Federal."
O titular da Serur assim se manifestou quanto ao essencial (peça 101) :
4. De forma complementar, exsurge questão de mérito a ser enfrentada, qual seja a prescrição, em razão do recente julgamento pelo Supremo Tribunal Federal, STF (RE 636.886, tema 899 da repercussão geral) . Os significativos impactos desse julgamento foram objeto de análise por esta Serur nos autos do TC Processo 027.624-2018-8, conforme cópia do exame e do pronunciamento à peça 98, em que foram fundamentadas as seguintes premissas para efeito de exame:
a) pela jurisprudência até então vigente, a pretensão punitiva exercida pelo Tribunal de Contas estava sujeita à prescrição, regida pelos critérios fixados no Acórdão 1441/2016-TCU-Plenário. Quanto ao débito, a ação de ressarcimento era considerada imprescritível, por expressa previsão do art. 37, § 5º, da Constituição Federal. No entanto, ao julgar o RE 636.886, o STF conferiu nova interpretação a esse dispositivo, fixando a tese de que 'é prescritível a pretensão de ressarcimento ao erário fundada em decisão de Tribunal de Contas'; 
b) embora o RE 636.886 tenha por objeto a execução de acórdão condenatório proferido pelo TCU, a interpretação conferida pelo STF ao art. 37, § 5º, da Constituição, afeta a ação de ressarcimento como um todo, abrangendo não só a execução, mas também a pretensão condenatória. E, ao contrário da decisão proferida no julgamento do tema 897 (RE 852.475) , no tema 899, relativo à atuação do Tribunal de Contas, a conclusão de que a pretensão de ressarcimento é prescritível foi estabelecida de forma categórica, sem ressalvar as condutas dolosas; 
c) as pretensões punitiva e de ressarcimento devem observar o mesmo regime na atividade de controle externo, dado o objetivo comum da prescrição, de fixar prazo para o Tribunal de Contas agir, buscando caracterizar o ilícito, identificar seu autor, dimensionar as consequências da conduta (em especial, a quantificação do dano) e impor as consequências legais, independentemente do fato de tais consequências terem natureza punitiva ou ressarcitória; 
d) o Código Civil (CC) e a Lei 9.873/1999 constituem as duas alternativas que, de forma mais consistente, polarizam os debates acerca do regime de prescrição a ser observado no processo de controle externo. Não obstante a relevância dos fundamentos utilizados no Acórdão 1441/2016-TCU-Plenário, favoráveis à aplicação do Código Civil, a Lei 9.873/1999 adota balizas usuais no âmbito do direito público, prevê causas de interrupção em tudo compatíveis com o processo de controle externo e já vem sendo utilizada pelo STF para limitar o exercício da pretensão punitiva pelo TCU, em decisões posteriores ao Acórdão 1441/2016-TCU-Plenário. Assim, até que sobrevenha norma específica, entende-se que a prescrição das medidas de ressarcimento a cargo do tribunal de contas deve observar o regime Lei 9.873/1999; 
e) considerando, porém, que o acórdão proferido no RE 636.886 ainda está sujeito à oposição de embargos declaratórios, não é recomendável reconhecer a prescrição desde logo, ante a possibilidade de esclarecimento da decisão em sentido diverso do ora defendido (como, por exemplo, no que se refere aos atos dolosos) ou mesmo a modulação de seus efeitos, para preservar as ações de controle instauradas com base no entendimento jurisprudencial até então vigente; 
f) assim, nos casos em que a prescrição não tenha ocorrido por nenhum dos dois regimes (Código Civil ou Lei 9.873/1999) , o desfecho do processo não se alterará, qualquer que seja a premissa adotada (imprescritibilidade, prescritibilidade pelo Código Civil ou pela Lei 9.873/1999) , viabilizando-se o imediato julgamento. Já nas situações em que a pretensão de ressarcimento esteja prescrita por algum dos dois regimes, ou por ambos, é recomendável que o julgamento do processo seja sobrestado, até ulterior deliberação do Tribunal. 
5. As manifestações da Serur juntadas à peça 98 foram elaboradas quando ainda não estava disponibilizado o inteiro teor do acórdão do RE 636.886. Em nova análise após a publicação da decisão (DJe de 24/6/2020) , inclusive mediante o cotejo com os demais votos proferidos no julgamento, conclui-se pela subsistência das premissas indicadas acima, cabendo destacar dois aspectos relevantes.
6. O primeiro diz respeito à ressalva aos atos dolosos de improbidade. Observa-se que, tanto na manifestação do TCU como amicus curiae (peça 35 do RE 636.886) , como na manifestação do Ministério Público Federal na condição de fiscal da ordem jurídica (peça 38) , o tema 897 foi invocado com o fim de preservar a atuação dos tribunais de contas no caso de prejuízos causados dolosamente, mediante condutas típicas de improbidade administrativa. Todavia, o pedido não foi acolhido. No ponto, não houve divergência quanto ao entendimento do relator, de que 'as razões que levaram a maioria da Corte a estabelecer excepcional hipótese de imprescritibilidade, no tema 897, não estão presentes em relação as decisões do Tribunal de Contas que resultem imputação de débito ou multa'.
7. O segundo aspecto diz respeito à não incidência do Código Civil no regime de prescrição do ressarcimento. Nos votos em que a questão do prazo prescricional foi abordada, a referência foi sempre ao prazo quinquenal, usualmente adotado pelas normas de direito público.
8. Com essas explicações adicionais, passa-se à análise da prescrição no caso em exame, considerando-se as premissas indicadas anteriormente. 
*
9. No que concerne aos critérios do Acórdão 1441/2016-TCU-Plenário, a prescrição da pretensão punitiva e do débito subordina-se ao prazo geral de dez anos (art. 205 do Código Civil) , contado a partir da data da ocorrência do fato e interrompido pelo ato que ordenar a citação, a audiência ou a oitiva da parte. 
10. Acompanho o posicionamento do TCU que reconheceu a incidência da prescrição decenal no acórdão recorrido, apenas utilizo como marco inicial para a contagem do prazo prescricional o prazo final para a prestação de contas (28/10/2004) , conforme cláusulas terceira e sexta do termo do ajuste (peça 1, pp. 360-366) . De toda sorte, a retificação não impacta o resultado do exame. 
11. Por sua vez, o ato ordenatório da citação data de 25/5/2018, posterior, portanto, ao limite do prazo decenal previsto no Regime Civil. Tal decurso do tempo sustenta a conclusão pela prescrição da pretensão punitiva e ressarcitória em relação aos responsáveis de acordo com as disposições do Acórdão 1441/2016-TCU-Plenário.
*
12. Sob a luz da Lei 9.873/1999, considero o prazo geral de cinco anos contado da data da prática do ato ou do dia em que tiver cessado infração de caráter permanente ou continuado. Ainda, a Lei 9.873/1999 prevê como causas interruptivas: I - notificação ou citação do indiciado ou acusado, inclusive por meio de edital; II - qualquer ato inequívoco, que importe apuração do fato; III - decisão condenatória recorrível; IV - qualquer ato inequívoco que importe em manifestação expressa de tentativa de solução conciliatória no âmbito interno da administração pública federal.
13. Cabe destacar, por oportuno, que, em se tratando de devedores solidários, a interrupção da prescrição alcança a todos indistintamente. Incide, nesse caso, regra própria da teoria geral das obrigações, segundo a qual 'a interrupção efetuada contra o devedor solidário envolve os demais' (art. 204, § 1º, do Código Civil) . Por conseguinte, os efeitos da prescrição serão aferidos para todos os responsáveis, independentemente da interposição de recursos: Associação de Formação de Trabalhadores em Informática (EFTI) ; Avel de Alencar; e SINDPD-DF. 
14. Uma vez que o SINDPD/DF não apresentou formalmente a prestação de contas final, adoto como termo inicial para a contagem do prazo prescricional a data do Parecer de Finalização 1/CIPRO/2006, de 4/7/2006 (peça 3, pp. 100-106) . Neste documento, o Ministério da Educação concluiu que não seriam apresentadas documentações adicionais, e que o convenente prestou contas parciais ao longo da execução do ajuste e, ao final, considera encerrado o convênio. Portanto, a partir da data deste parecer, considero que a Administração se encontrava ciente dos fatos e obrigada a adotar todas as providências com vistas a se certificar da regularidade na aplicação dos recursos repassados ou a adotar as medidas necessárias ao ressarcimento do erário.
15. Em prosseguimento à análise, traço breve histórico dos atos de fiscalização, apuração, notificação, julgamento ou de cunho processual praticados pela Administração que interromperam o curso da prescrição relativa ao Convênio PROEP 11/1999:
a) em 24/6/2008, Relatório de Finalização de Execução do Convênio (peça 3, pp. 250-262) ;
b) em 29/6/2010, Informação 249/2010 - DIPRE/COAPC/CGCAP/DIFIN/FNDE/MEC (peça 12, pp. 302-322) ;
c) em 14/12/2011, Informação 390/2011 - DIPRE/COAPC/CGCAP/DIFIN/FNDE/MEC (peça 12, pp. 400-403 e peça 13, pp. 6-20) ;
d) em 6/3/2013, Informação 64/2013 - DIPRE/COAPC/CGCAP/DIFIN/FNDE/MEC (peça 13, pp. 170-188) ;
e) em 14/11/2014, Parecer 292/2014 - DIESP/COAPC/CGCAP/DIFIN/FNDE/MEC (peça 13, pp. 362-386) ;
f) em 22/4/2015, Relatório de Tomada de Contas Especial 112/2015 - DIREC/COTCE/CGCAP/DIFIN/FNDE/MEC (peça 14, pp. 130 -164) ;
g) em 20/10/2015, Relatório, Certificação e Parecer 2077/2015 da CGU (peça 14, pp. 180-185) ;
h) em 11/12/2015, autuação da TCE no âmbito do TCU;
i) em 17/5/2018, instrução preliminar do processo (peça 17) ;
j) em 27/6/2018, citação de Avel de Alencar, conforme AR à peça 27;
k) em 26/6/2018, citação da Associação de Formação de Trabalhadores em Informática, conforme AR à peça 26;
l) em 19/10/2018, citação do SINDPD/DF, conforme AR à peça 32;
m) em 12/11/2019, prolação do acórdão condenatório recorrível (peça 52) .
16. Das datas dos eventos listados, observo que não transcorreram mais de três anos de paralisação injustificada do processo, situação que afasta a hipótese da prescrição intercorrente prevista no § 1º do art. 1º da Lei 9.873/1999. 
17. Com relação ao prazo geral da prescrição, ressalto que não fruíram os cinco anos previstos no art. 1º da Lei 9.873/1999 desde o início da apuração dos fatos tratados na presente TCE. Desta forma, concluo que não se operou a prescrição quinquenal para as pretensões punitiva e ressarcitória quanto ao Convênio PROEP 11/1999.
*
18. Em que pese tenha sido afastada a hipótese da prescrição quinquenal prevista na Lei 9.873/1999, reconheço a incidência do prazo prescricional decenal às pretensões punitiva e de ressarcimento, conforme art. 205 do Código Civil e disposições do Acórdão 1441/2016-TCU-Plenário. A conclusão é extensível aos devedores solidários, nos termos do dispositivo condenatório 9.2 do Acórdão 12510/2019-TCU-Segunda Câmara. 
19. Todavia, neste momento, não cabe tecer proposta de mérito sobre a matéria, uma vez que o Tribunal ainda não se pronunciou de maneira definitiva sobre o regime de prescrição aplicável à pretensão ressarcitória e punitiva nos processos de controle externo, eis que pendente o julgamento definitivo do RE 636.886/AL pelo Supremo Tribunal Federal. 
20. Ante o exposto, proponho:
a) sobrestar os presentes autos até o julgamento definitivo do Recurso Extraordinário 636.886/AL no âmbito do Supremo Tribunal Federal, em que se discute o alcance e a abrangência da tese firmada no Tema 899 de repercussão geral, relativa à incidência da prescrição quinquenal da pretensão ressarcitória e da pretensão punitiva nos processos de contas neste TCU; ou, alternativamente, 
b) nos termos dos arts. 32, inc. I, e 33, da Lei 8.443/1992, conhecer o recurso de reconsideração interposto por Avel de Alencar contra o Acórdão 12510/2019-TCU-Segunda Câmara e, no mérito, negar-lhe provimento, nos termos do exame precedente."
3. 	O Ministério Público junto ao TCU, por fim, assim se posicionou (peça 104) : 
"5. Conforme se verifica dos elementos constantes dos autos, as irregularidades que ensejaram a instauração desta TCE ocorreram entre os anos de 1999 e 2004. Examinam-se, portanto, irregularidades cometidas há mais de dez anos, o que justifica, em meu sentir, que se apure a incidência da prescrição da pretensão de ressarcimento aos cofres públicos, sobretudo em face da evolução da jurisprudência do Supremo Tribunal Federal (STF) a respeito da matéria.
6. Registro que, em diversas oportunidades, ao promover minuciosa e detida análise do tema, defendi que a prescrição da pretensão de ressarcimento ao erário deve seguir as regras estabelecidas no Código Civil atualmente vigente. Cito, como exemplo, os pareceres emitidos nos autos do TC Processo 000.012/2020-3, da relatoria do Ministro Vital do Rêgo; do TC Processo 036.485/2019-5, da relatoria do Ministro-Substituto Marcos Bemquerer Costa; do TC Processo 020.232/2017-9, da relatoria do Ministro-Substituto Weder de Oliveira; do TC Processo 031.091/2013-0, da relatoria do Ministro Benjamin Zymler; do TC  Processo 004.030/2017-6, da relatoria do Ministro-Substituto André Carvalho; do TC Processo 029.107/2019-9, da relatoria do Ministro Raimundo Carreiro; do TC  Processo 006.359/2019-1, da relatoria do Ministro Augusto Nardes; do TC Processo 017.162/2007-1, da relatoria do Ministro Aroldo Cedraz; do TC Processo 035.278/2015-3, da relatoria do Ministro-Substituto Augusto Sherman Cavalcanti; do TC Processo 000.071/2020-0, da relatoria do Ministro Jorge Oliveira; do TC Processo 027.487/2017-2, da relatoria do Ministro Walton Alencar Rodrigues; e do TC Processo 018.978/2012-6, da relatoria do Ministro Bruno Dantas.
7. Nos pareceres lançados nos referidos processos, sustentei que, em razão de seu caráter genérico e da ausência de normas específicas que disciplinem o assunto, o art. 205 do Código Civil - que constitui a regra geral de prescrição - deve incidir, a priori, em todas as situações para as quais a lei não tenha estabelecido prazo inferior. As normas de direito civil, notadamente as insertas na parte geral do Código Civil, por sua abrangência e estofo em sólidos princípios de direito, devem orientar a aplicação do Direito em todos os ramos, quando não conflitantes com matérias especificamente reguladas. Assim, na inexistência de norma específica para a hipótese, entendo que devem incidir as regras da Lei 10.406/2002.
8. Compreendo, ademais, que a regra do art. 205 do Código Civil, conquanto inespecífica, é perfeitamente compatível com as normas que, desde muito, regem o procedimento de controle externo. E, neste passo, para que não se afronte a harmonia e o caráter sistêmico de suas normas, o Código Civil também pode e deve servir de parâmetro para o regramento de outras questões, como, por exemplo, e no que couber: as causas de suspensão previstas nos arts. 198 e 200; as causas interruptivas do art. 202, incisos I e VI; o recomeço da contagem do prazo estabelecido no art. 202, parágrafo único; a prescrição intercorrente prevista no art. 202, parágrafo único; os efeitos da interrupção efetuada contra devedor solidário, ex vi do art. 204, § 1º, in fine; o prazo geral de dez anos previsto no art. 205; e, o dever de guarda de documentos de que trata o art. 1.194.
9. Ciente de que a egrégia Corte de Contas da União continua a adotar a tese da imprescritibilidade da pretensão de ressarcimento (v.g. Acórdão 5236/2020-TCU-Plenário, 11.839/2020-TCU-2ª Câmara, 18/2021-TCU-1ª Câmara e 120/2021-TCU-Plenário) , peço vênias para ratificar  o posicionamento externado nos pareceres acima referenciados, de que o exame da ocorrência da prescrição da pretensão de ressarcimento aos cofres públicos - instrumentalizada nos processos de contas que tramitam no TCU - deve ter como parâmetro o prazo geral de prescrição indicado no art. 205 da Lei 10.406/2002, contado a partir da data de ocorrência da irregularidade que deu origem ao débito, em consonância com o art. 189 da mesma lei.
10. Isso posto, passo ao exame da ocorrência da prescrição da pretensão de ressarcimento no caso concreto. Considerando que as regras aplicáveis à prescrição da pretensão punitiva, nos termos do Acórdão 1441/2016-TCU-Plenário, são as mesmas que ora proponho para a análise da prescrição da pretensão de ressarcimento ao erário; considerando que, in casu, as irregularidades que ensejaram a aplicação de sanção são as mesmas que deram causa à condenação em débito, assim como são as mesmas as causas interruptivas e demais variáveis; entendo cabível a análise em conjunto da ocorrência da prescrição para ambas pretensões.
11. Tendo tais balizas como parâmetro para o exame da matéria, concluo pela consumação da prescrição da pretensão de ressarcimento ao erário neste processo. As irregularidades que ensejaram o débito ocorreram em 28/10/2004 (prazo final para prestação de contas final - peças 1, p. 360, e 3, p. 30) . Assim, o prazo prescricional de dez anos se verificou, sem que fosse interrompido pelo ato que autorizou a citação do responsável, expedido em 25/5/2018 (peça 19) .
12. Por conseguinte, nos termos do art. 212 do RI/TCU, as presentes contas deveriam ser arquivadas, sem julgamento de mérito.
13. Especificamente quanto ao recurso interposto, compartilho do entendimento da unidade instrutiva no sentido de que o recurso de reconsideração não trouxe elementos novos capazes de alterar o juízo formulado por meio do acórdão recorrido. Na verdade, ele se limita a reiterar os argumentos apresentados em suas alegações de defesa, já devidamente analisados e refutados quando da prolação do Acórdão 12510/2019-TCU-Segunda Câmara.
14. Inicialmente, convém rememorar que, embora não tenham sido apontados problemas na execução física do objeto, a condenação em débito dos responsáveis decorreu da constatação de desvio de finalidade, tendo em vista o 'não cumprimento da contrapartida estabelecida, ao não subsidiar a gratuidade de, no mínimo, 50% das matrículas efetuadas nos cursos ofertados', não se alcançando, portanto, a finalidade social do ajuste (peça 53) . Em seu recurso, o Sr. Avel de Alencar não apresentou qualquer documento que pudesse desconstituir a irregularidade ou afastar sua responsabilidade.
15. No que tange à irregularidade, destaco alguns trechos do Parecer 68/2011/DGRIPE/SETEC/MEC (peça 12, p. 396) :
Como contrapartida dos recursos recebidos, a EFTI comprometeu conforme o PEC, oferecer 1.836 matrículas em cursos básicos (FIC) e 1.980 vagas em cursos técnicos nos primeiros 06 anos de funcionamento da escola. A escola foi inaugurada em 2002, porém-somente em 2003 iniciou a oferta de cursos profissionalizantes. Desde 2005 também funciona na Escola a FATEP - Faculdade Paulo Freire ofertando cursos tecnológicos.
Na supervisão de 2008 a equipe de técnicos da SETEC considerou que a EFTI estava com grande defasagem entre o proposto pelo convênio e o realizado pela escola.
A Instituição já está no sétimo ano de execução pedagógica, quando já deveria estabilizar a oferta de cursos tanto de FIC quanto cursos técnicos de acordo com o PEC. Neste sentido, podemos afirmar que a escola desviou de seu objetivo, na medida em que apenas três cursos de FIC estavam sendo ofertados e nenhum curso técnico ainda em oferta. A EFTI, contrariando o seu compromisso com a oferta do ensino técnico profissionalizante, oferece somente cursos de graduação, pela Faculdade de Tecnologia Paulo Freire. Há evidente compromisso da Instituição em ampliar a oferta de cursos tecnológicos, em detrimento da oferta dos cursos técnicos, visto que toda a sua estrutura está a serviço da FATEP e de ações paralelas envolvendo outras parcerias educacionais, mas sem veiculação direta na formação profissionalizante de nível médio contida no PEC, para atendimento ao planejado. (destacamos) 
16. Quanto à responsabilidade do Sr. Avel de Alencar, penso que ela está devidamente caracterizada, conforme descrito na instrução de peça 17 (p. 10) :
61. O Sr. Avel foi signatário do termo de convênio (peça 1, p. 354) , na função de Presidente do SINDPD-DF, cuja posse no cargo ocorreu em 8/4/1998 (peça 1, p. 106) . Posteriormente, deixou o cargo de Presidente do SINDPD-DF e ficou à frente da direção da EFTI, no cargo de Diretor Geral.
 (...) 
63. Como Diretor Geral, cabia ao Sr. Avel a responsabilidade de implementar, efetivamente, as metas relacionadas à contrapartida, porquanto, de acordo com o Regimento Interno da EFTI (peça 3, p. 204) , à Diretoria Geral compete 'conduzir os trabalhos da EFTI cumprindo as Leis, regulamentos e normas que disciplinam a atuação do Estabelecimento de Ensino Profissional'.
 (...) 
65. Somente em 20/12/2012 o responsável foi afastado da instituição, consoante informação retirada do cadastro nacional de pessoas jurídicas da EFTI e reforçada na contestação à ação reivindicatória proposta pelo SINDPD-DF (peça 13, p. 306) . Logo, infere-se que durante o longo período de funcionamento da Escola, o Sr. Avel realizava diretamente os atos executórios do convênio, devendo ser responsabilizado pelo não cumprimento da contrapartida pactuada. (destacamos) 
17. Assim, considerando-se tão somente a caracterização das irregularidades relacionadas ao descumprimento da contrapartida e não alcance das finalidades do Convênio 11/1999, seria apropriada a manutenção do Acórdão 12510/2019-TCU-Segunda Câmara. Não obstante, conforme explanação contida ao longo deste parecer, entendo que restou consumada a prescrição das pretensões punitiva e de ressarcimento aos cofres públicos, algo que deve ensejar a reforma do acórdão recorrido e o arquivamento dos autos.
18. Diante do exposto, este membro do Ministério Público de Contas junto ao TCU propõe dar provimento ao recurso interposto, tornando insubsistente o Acórdão 12510/2019-TCU-Segunda Câmara, em face da ocorrência da prescrição das pretensões de ressarcimento e punitiva."
	É o relatório.

8.1. Deliana Valente Kutianski (28648/OAB-DF) e outros, representando Sindicato dos Trabalhadores de Empresas e Órgãos Públicos e Privados de Processamento de Dados, Serviços de Informática, Similares e Profissionais de Processamento de Dados do Distrito Federal - SINDPD-DF.

Procurador Sérgio Ricardo Costa Caribé.

TOMADA DE CONTAS ESPECIAL. CONVÊNIO. PROGRAMA DE EXPANSÃO DA EDUCAÇÃO PROFISSIONAL (PROEP). DESVIO DE FINALIDADE. NÃO CUMPRIMENTO DA CONTRAPARTIDA. AUSÊNCIA DE SUBSÍDIO À GRATUIDADE DE, NO MÍNIMO, 50% DAS MATRÍCULAS EFETUADAS. REVELIA. ALEGAÇÕES DE DEFESA INSUFICIENTES PARA ELIDIR A IRREGULARIDADE APONTADA. CONTAS IRREGULARES. DÉBITO. PRESCRIÇÃO DA PRETENSÃO PUNITIVA. AUTORIZAÇÃO PARA COBRANÇA JUDICIAL DA DÍVIDA. RECURSO DE RECONSIDERAÇÃO. CONHECIMENTO. NÃO PROVIMENTO.

TOMADA DE CONTAS ESPECIAL (TCE)

Secretaria de Recursos (Serur).

Trata-se de tomada de contas especial (TCE) instaurada pelo Fundo Nacional de Desenvolvimento da Educação (FNDE) em razão de desvio de finalidade na execução do Convênio 11/1999 celebrado entre o Ministério da Educação (MEC) e o Sindicato dos Trabalhadores de Empresas e Órgãos Públicos e Privados de Processamento de Dados, Serviços de Informática, Similares e Profissionais de Processamento de Dados do Distrito Federal (SINDPD-DF) .
	2. O referido ajuste foi pactuado no âmbito do Programa de Expansão da Educação Profissional (PROEP) e tinha por objeto a implantação da Escola de Formação dos Trabalhadores em Informática (EFTI) , atual Associação de Formação de Trabalhadores em Informática (AFTI) . Em síntese, constatou-se que o convenente não cumpriu a contrapartida relacionada à manutenção permanente de percentual de matrículas gratuitas de educação profissional destinadas a alunos carentes.
	3. Em razão dessa irregularidade, o Tribunal, por meio do Acórdão 12510/2019-TCU-Segunda Câmara, julgou irregulares as contas do SINDPD-DF, AFTI e de Avel de Alencar, ex-presidente do mencionado sindicado, e os condenou, em solidariedade, à restituição da totalidade do valor do convênio: R$ 2.072.152,71 (valor histórico) .
	4. Nesta fase processual, examina-se recurso de reconsideração interposto por Avel de Alencar em face do mencionado acórdão.
	5. Conforme análise empreendida pela Secretaria de Recursos (Serur) e reproduzida no relatório precedente, o recorrente não foi capaz de comprovar o cumprimento da contrapartida exigida pelo ajuste, obrigação que lhe competia pessoalmente. Assim, sugeriu o conhecimento do apelo para, no mérito, negar-lhe provimento.
	6. O representante do Ministério Público junto ao Tribunal (MPTCU) anuiu à análise de mérito apresentada pela unidade instrutora, mas, em preliminar, defendeu a incidência da prescrição da pretensão de ressarcimento ao erário. Manifestou-se, então, pela insubsistência do acórdão recorrido.
	7. Preliminarmente, ratifico o despacho exarado à peça 85 pela então Ministra-Relatora e voto pelo conhecimento do recurso em exame.
	8. No mérito, estou de acordo com as análises e encaminhamentos propostos pela Serur, razão por que os acrescento aos fundamentos apresentados neste voto.
	9. O PROEP tinha o objetivo de desenvolver ações integradoras da educação e do trabalho por meio da implantação de novo modelo de educação profissional que proporcionasse, entre outros elementos, a ampliação de vagas em entidades educacionais.
	10. Nesse contexto, foi celebrado o Convênio 11/1999, que tinha por objeto a construção da EFTI, aquisição de equipamentos e mobiliários, aquisição de materiais instrucionais e contratação de cursos de capacitação, estudos e serviços técnicos especializados para a oferta de cursos básicos e técnicos na área de informática. 
	11. A contrapartida do convenente correspondia à obrigação de manter, permanentemente, o percentual de matrículas gratuitas de educação profissional destinadas a alunos carentes, em conformidade com o projeto aprovado (peça 1, p. 358) . 
	12. Nesse sentido, pareceres do órgão concedente quanto ao projeto apresentado destacou a garantia do fornecimento de 50% de gratuidade no total das vagas ofertadas pela instituição (peça 1, pp. 210, 218 e 240) .    
	13. No Ministério da Educação, inclusive, foi editada a Instrução Normativa UCP 003/2004, que, entre outros assuntos, previu a obrigação de as instituições financiadas com recursos do PROEP manterem, ao longo da existência da escola, o percentual de, no mínimo, 50% de matrículas gratuitas para alunos de baixa renda.
	14. Ocorre que o MEC, em decorrência de ações de supervisão, constatou falhas na oferta de ações educacionais alinhadas aos objetivos do PROEP, bem como o descumprimento da contrapartida pactuada, conforme consta dos autos, em especial o Relatório de Ação de Supervisão 07/2004/AIT (peça 10, pp. 148-184) , o Parecer 168/2011/DGRIPE/SETEC/MEC (peça 2, pp. 394-398) e a Nota Técnica 15/2013/CGRI/DIR/SETEC-MEC (peça 13, pp. 156-158) .
	15. As alegações dos responsáveis, bem como as do recorrente nesta fase processual, não são capazes de infirmar as constatações do órgão concedente. Nesse sentido, não foram trazidos aos autos comprovação de matrículas nos termos firmados (relação de alunos, documentação comprobatória da condição socioeconômica dos matriculados e cursos efetivamente ministrados) . 
	16. Sobre as alegações acerca de mudanças no cenário programado na época da celebração do ajuste que afetaram a viabilidade da oferta de cursos, vale ressaltar que o SINDPD-DF, representado por Avel de Avelar, em comunicado dirigido ao MEC, assumiu integralmente a responsabilidade pela viabilidade econômica da AFTI (peça 1, p. 230) , inclusive responsabilizando-se por "50% das despesas orçamentárias de funcionamento da referida escola após a sua implantação" (peça 1, p. 228) . Conforme excertos anteriormente reproduzidos, o órgão concedente intentou, inclusive, por algumas ocasiões, sem sucesso, orientar as ações do convenente em direção ao cumprimento de suas contrapartidas.
	17. Resta, assim, caracterizada a irregularidade ensejadora do dano ao erário apurado nesta TCE. No presente caso, a não comprovação da contrapartida macula o ajuste em sua totalidade, não sendo suficiente a mera comprovação da construção da escola e compra dos equipamentos. Do contrário, o MEC teria financiado a fundo perdido a construção de uma instituição de ensino privada sem qualquer alinhamento ao interesse público.
	18. O recorrente, na função de Presidente do SINDPD-DF, foi o signatário do termo de convênio (peça 1, p. 354) . Posteriormente, assumiu a Diretoria-Geral da EFTI (peça 1, p. 106) até 20/12/2012. Nessa posição, foi responsável pela gestão direta do convênio, sendo subscritor de diversos documentos afetos a prestações de contas (peça 4, pp. 48-182; peça 5, pp. 60-360; peça 6, pp. 266 e 268; peça 7, pp. 268 e 270; peça 8, pp. 192-238) .
	19. Ademais, era responsabilidade do recorrente implementar a contrapartida pactuada, porquanto, conforme previsto no Regimento Interno da EFTI (peça 3, p. 204) , compete à Diretoria Geral "conduzir os trabalhos da EFTI cumprindo as Leis, regulamentos e normas que disciplinam a atuação do Estabelecimento de Ensino Profissional".
	20. Portanto, conforme farta jurisprudência deste Tribunal, deve o recorrente ser responsabilizado pessoalmente pelo dano calculado, não cabendo qualquer reparo ao Acórdão 12510/2019-TCU-Segunda Câmara.
	21. Por fim, em atenção à manifestação do MPTCU, cabe fazer sintética consideração sobre a incidência da prescrição da pretensão de ressarcimento ao erário, ao considerar a decisão proferida pelo STF no RE 636.886.
	22. Sobre o tema, na linha das recentes deliberações do Tribunal, inclino-me a manter, até o trânsito em julgado do referido RE, a interpretação adotada pelo Supremo Tribunal Federal, em 2008, no Mandado de Segurança - MS 26.210, oportunidade em que foi estipulada a tese da imprescritibilidade das ações de ressarcimento ao erário, e na Súmula TCU 282, cujo conteúdo é no mesmo sentido. A razão para isso é a necessidade de serem aclarados pelo STF relevantes aspectos, tais como, entre outros: (i) a aplicação prospectiva ou não do novo entendimento, (ii) o marco legal a ser empregado para discussão da matéria e o prazo prescricional a ser considerado, (iii) o termo inicial para contagem do prazo a ser adotado e (iv) a existência ou não de marcos interruptivos ou suspensivos e de prescrição intercorrente.
	Em face do exposto, voto por que a 2ª Câmara adote o acórdão que ora submeto ao Colegiado.
TCU, Sala das Sessões Ministro Luciano Brandão Alves de Souza, em 16 de março de 2021.
JORGE OLIVEIRA 
Relator